【裁判字號】    99,判,170
【裁判日期】    990225
【裁判案由】    營利事業所得稅
【裁判全文】
最  高  行  政  法  院  判  決
                                       99年度判字第170號
再 審原 告  國立歷史博物館員工福利社
代  表  人  甲○○
再 審被 告  財政部臺北市國稅局
代  表  人  乙○○
上列當事人間營利事業所得稅事件，再審原告對於中華民國97年
3月27日本院97年度判字第190號判決，提起再審之訴，本院判決
如下：
    主  文
再審之訴駁回。
再審訴訟費用由再審原告負擔。
    理  由
一、再審原告88年度未分配盈餘事件，再審被告初查依所得稅法
    第69條之9第2項規定核定未分配盈餘新臺幣（下同）5,246,
    878元，並依同法第66條之9第1項規定，加徵10%營利事業所
    得稅524,687元及滯報金52,468元。再審原告不服，申請復
    查結果，未獲變更，提起訴願，經財政部92年7月18日台財
    訴字第0920022690號訴願決定，將原處分（復查決定）撤銷
    ，命再審被告另為處分。嗣經再審被告重核結果仍維持原核
    定。再審原告仍不服，提起訴願亦經決定駁回後，遂提起行
    政訴訟，經原審以94年度訴字第122號判決(以下稱原判決)
    ，將訴願決定及原處分（復查決定）關於核定再審原告88年
    度未分配盈餘超過890,878元及滯報金部分撤銷，並駁回再
    審原告其餘之訴。再審原告及再審被告均不服，分別提起上
    訴，經本院97年度判字第190號判決，將原判決關於撤銷訴
    願決定及原處分（復查決定）核定再審原告88年度未分配盈
    餘超過890,878元及滯報金暨該訴訟費用部分廢棄，此廢棄
    部分再審原告在第一審之訴駁回，並駁回再審原告之上訴。
    再審原告不服，乃以原確定判決有行政訴訟法第273條第1項
    第1款所定再審事由，提起再審之訴。
二、原確定判決略以：
甲、再審原告上訴部分：（一）再審原告係主張其為所得稅法第
    66條之1第2項第4款所稱「依其他法令或組織章程規定，不
    得分配盈餘之團體或組織」，然再審原告於原審並未舉出其
    章程有何不得分配盈餘之規定，現行法令亦無其不得分配盈
    餘之規定，與所得稅法第66條之1第2項第4款之規定不合。
    現行法令既無再審原告不得分配盈餘之規定，其非屬於財政
    部91年10月30日台財稅字第0910456521號函釋（下稱財政部
    91年10月30日函釋）所稱之「依其他法律規定不得分配盈餘
    之團體或組織」，自無從免依所得稅法第66條之9及第102條
    之2規定計算未分配盈餘申報。（二）原判決認定國立歷史
    博物館（下稱史博館）福委會及再審原告均係由史博館全體
    員工自行決定設立組成，並無設立之法源依據，其資金來源
    亦非來自史博館至明，旨在說明再審原告並非屬於財政部91
    年10月30日函釋，所稱之政府機關百分之百投資成立之營利
    事業，其已敘明上開認定所憑證據及理由，並無違經驗法則
    及論理法則。再審原告於原審並未主張其係政府機關百分之
    百投資成立者，亦未提出史博館出資成立員工福利社之相關
    事證，原判決非僅憑「史博館之組織條例亦未明定設置員工
    福利委員會或員工福利社」一點而認定再審原告係由史博館
    全體員工自行決定設立組成，亦未認定再審原告係由史博館
    員工集資而來。（三）原判決並依再審原告之章程，認定其
    設有出版、複製品供應部及餐飲供應部二部門，提供對外銷
    售服務，則再審原告顯非行為時營業稅法第6條第2款及第3
    款所稱之營業人，而是屬於第1款「以營利為目的之公營、
    私營或公私合營之事業」，其亦辦有營業登記，是其為所得
    稅法第11條第2項所稱之營利事業。原判決雖將再審原告依
    營業稅法第28條規定，向臺北市稅捐稽徵處申請營業登記，
    取得之營業登記證，誤為申請「營利事業登記」及取得「營
    利事業登記證」，然其認再審原告為所得稅法第11條第2項
    所稱之營利事業，並無錯誤。原判決上開誤認，並不影響此
    結果。（四）上訴意旨所提及之商業會計處理準則第26條第
    2項關於盈餘分配或虧損彌補，應俟業主同意或股東會決議
    後方可列帳之規定，係關於列帳之規定，並非關於認定是否
    為盈餘分配之規定。（五）原判決並未類推適用或比照合作
    社法、公司法之相關規定，以認再審原告應比照一般有分配
    盈餘之營利事業繳納未分配盈餘稅。
乙、再審被告上訴部分：（一）本案係關於再審原告88年度未分
    配盈餘加徵10%營利事業所得稅之問題，得作為計算再審原
    告88年度未分配盈餘數額減項之分配盈餘者，以屬於88年度
    之盈餘為限，如所分配者非屬於88年度之盈餘，自無所得稅
    法第66之9條第2項第3款之適用。再營利事業之盈餘，其主
    要之來源為營利事業之當年度淨利，營利事業為盈餘分配，
    係以營利事業當年度有淨利為前提。而營利事業須經決算始
    知有無淨利及其數額，營利事業未經決算，尚無法得知當年
    度有無淨利及其數額，即無法確定營利事業當年度有無盈餘
    及數額，自無從分配盈餘。此乃分配盈餘之性質使然，與法
    令有無限制於會計年度終了辦理決算後，始得辦理盈餘分配
    一節無關，更無違反租稅法定主義或論理法則可言。是再審
    原告分配88年度之盈餘，必於88年會計年度終了辦理決算後
    ，始可能為之。原判決認本件可列為計算未分配盈餘減項者
    ，無須限於88年會計年度終了辦理決算後辦理分配之盈餘，
    違反所得稅法第66之9條第2項第3款規定。（二）依所得稅
    法第23條規定，營利事業之會計年度，除經該管稽徵機關核
    准者外，為每年1月1日起至12月31日止(即採曆年制)，原判
    決引為證據之再審原告88年度營利事業所得稅結算申報書上
    載申報所得期間亦為88年1月1日起至12月31日止，是再審原
    告88年會計年度為88年1月1日起至12月31日。依商業會計法
    第65條之規定，商業之決算，應於會計年度終了後2個月內
    辦竣，必要時得延長1個半月。據此，再審原告88年度之盈
    餘分配自不可能於88年間為之。換言之，再審原告於88年間
    所分配之盈餘，不可能屬於88年度之盈餘，系爭於88年間分
    配之福利金，即非來自於88年度之盈餘。因而，原處分未准
    將系爭福利金4,356,000元列為依所得稅法第66條之9第2項
    計算88年度未分配盈餘之減項，並予以核算其滯報金，訴願
    決定予以維持，均無不合。原判決就訴願決定及原處分（復
    查決定）關於核定再審原告88年度未分配盈餘超過890,878
    元及滯報金部分予以撤銷，於法有違。上訴人財政部臺北市
    國稅局指摘原判決此部分違誤，為有理由。爰將原判決關於
    此部分廢棄，廢棄部分再審原告在第一審之訴駁回。
三、本院按：依行政訴訟法第273條第1項第1款規定，適用法規
    顯有錯誤者，得以再審之訴對於確定終局判決聲明不服。此
    之「適用法規顯有錯誤」，係指原判決所適用之法規與該案
    應適用之現行法規相違背，或與解釋判例有所牴觸者而言，
    至於法律上見解之歧異，再審原告對之縱有爭執，要難謂為
    適用法規錯誤，而據為再審之理由（本院62年判字第610號
    判例參照）。又「除別有規定外，最高行政法院應以高等行
    政法院判決確定之事實為判決基礎。」行政訴訟法第254條
    第1項定有明文。原判決確定之事實中並無再審原告於89年
    間支出福利金金額4,559,405元一項，原確定判決自無從據
    以裁判。再審意旨主張原確定判決未將上開89年間之福利金
    支出，於計算88年度未分配盈餘時予以減除，顯有應適用所
    得稅法第66條之9及行政程序法第36條之規定，而未適用之
    違法云云，尚嫌無據。至再審意旨其餘之主張，係以與原確
    定判決歧異之法律見解，指摘原確定判決顯有適用所得稅法
    第11條法規不當及應適用司法院釋字第151號解釋、租稅法
    律主義、商業會計處理準則第26條第2項而未適用之違法，
    尚難據以認定原確定判決係適用法規錯誤。本件再審之訴難
    認有理由。
四、據上論結，本件再審之訴為無理由。依行政訴訟法第278條
    第2項、第98條第1項前段，判決如主文。
中    華    民    國    99    年    2     月    25    日
                    最高行政法院第五庭
                        審判長法官  黃  璽  君
                              法官  楊  惠  欽
                              法官  鄭  忠  仁
                              法官  吳  東  都
                              法官  陳  金  圍
以  上  正  本  證  明  與  原  本  無  異
中    華    民    國    99    年    2     月    25    日
                              書記官  郭  育  玎


司法院資訊處製作；財團法人民間司法改革基金會備份。
